【裁判字號】    97,聲判,31
【裁判日期】    980123
【裁判案由】    聲請交付審判
【裁判全文】
臺灣高雄地方法院刑事裁定              97年度聲判字第31號
聲  請  人
即告訴人    乙○○
代  理  人  劉家榮律師
被      告  甲○○
被      告  丙○○
上列聲請人因告訴被告傷害案件，不服臺灣高等法院高雄分院檢
察署檢察長於中華民國97年8 月7 日97年度上聲議字第939 號駁
回再議之處分（原不起訴處分案號：臺灣高雄地方法院檢察署97
年度偵字第9454號），聲請交付審判，本院裁定如下：
    主  文
聲請駁回。
    理  由
一、聲請人即告訴人乙○○聲請交付審判主張本案符合「足認被
    告有傷害罪之犯罪嫌疑」之門檻，無非略以：
  (一)聲請人乙○○以其於民國97年1 月20日遭任職於高雄縣政府
    警察局岡山分局赤崁派出所之警員即被告甲○○、丙○○2
    人傷害致傷向臺灣高雄地方法院檢察署提出告訴，案經該屬
    檢察官以97年度偵字第9454號對被告2 人為不起訴處分，聲
    請人不服向臺灣高等法院高雄分院檢察署聲請再議，仍遭以
    97年度上聲議字第939 號處分駁回再議之聲請，爰於法定期
    間內提起本件交付審判之聲請。
  (二)原不起訴處分書固記載：「六萬公司員工藍志偉告知，該工
    地拆卸之馬桶等物品均屬廢棄物，若有需要可自行搬離，告
    訴人（即聲請人）遂於97年1 月21日6 時許，前往該處欲自
    工地內搬運廢棄馬桶等物品…嗣因六萬公司所聘請之大正管
    理公司之保全人員夏文俊發現報警處理…。」，則同為六萬
    公司之代理人，藍志偉先表示可讓聲請人攜走廢棄物，夏文
    俊又報警處理；則究竟當初警方到場時，是否業已釐清聲請
    人並無犯罪跡證而仍執意要對聲請人發動強制處分，而有傷
    害之未必故意？此點顯有「依法應予調查之證據而未予調查
    」之違誤。
  (三)再者，原不起訴處分書採認證人夏文俊之證詞：「…告訴人
    （即聲請人）並不配合且無出示證件，因告訴人極不配合，
    警方遂將告訴人拉上警車，告訴人與警方有相互拉扯…」等
    語，及證人張兩加之證詞：「…告訴人（即聲請人）不願配
    合，因此才會在銬上手銬時與警察發生拉扯…」等語而推論
    值勤員警依當時情狀有合理懷疑聲請人有犯罪嫌疑，遂對聲
    請人施以強制力將其帶回警局協助調查以利職務之執行云云
    ，惟查：
    1.兩名被告均為男性，且身為員警，不可能不清楚聲請人女
      性身分，縱認懷疑有犯罪嫌疑須帶同回警局調查，亦應通
      知女警到場，而非直接對聲請人加以拉扯。
    2.再者，依上開證人證詞，係因聲請人極不配合，被告2 人
      即對聲請人施以強制力，然被告2 人施以強制力之主觀動
      機為何？是否意圖教訓桀傲不遜之聲請人而出於傷害之未
      必故意，還是果真依法行使公權力？仍有對照相關卷證以
      釐清事實之必要。
    3.果如被告2 人之辯詞，當時係懷疑聲請人有犯罪之嫌疑而
      帶回警局，則聲請人於當時是否被認定為現行犯逮捕？或
      者只是被帶回警局協助調查？若是前者，則卷內是否有現
      行犯隨案移送之資料？為何聲請人當日未被隨案移送？倘
      為後者，則被告2 人所為早已超出法所容許之強制處分範
      疇，而不得再行主張依法行使公權力，是被告2 人傷害犯
      行應事證明確。
  (四)又聲請人於97年1 月21日遭被告2 人傷害後，即前往臺灣高
    雄地方法院檢察署，由法醫師檢驗傷勢，而該驗傷診斷書上
    之檢查事項即已記明「傷害刑事驗傷」，而當天檢查結果，
    聲請人受有頭面部鼻樑部2 ×2 （公分）挫傷皮下瘀血、四
    肢部左前臂手腕部6 ×5 （公分）扭挫傷紅腫瘀血、右前臂
    手腕部8 ×5 （公分）扭挫傷紅腫瘀血、右前臂外側3 ×2
    （公分）擦破傷、肩頸部後頸部6 ×6 （公分）挫傷皮下出
    血等傷害，此有臺灣高雄地方法院檢察署法醫字第971211號
    驗傷診斷書1 紙在卷可證，堪認聲請人確有該等傷勢。然該
    等傷勢究係如何造成？究係聲請人自行造成？或是遭被告2
    人以合法強制力造成？或是遭被告2 人出於傷害未必故意之
    毆打所致？實屬不明。再者，被告2 人既供承以強制力將聲
    請人押進巡邏車，當時聲請人揮手反抗後自行摔倒，則如何
    摔倒、聲請人何部位撞擊地面等節均未詳細詢問被告2 人予
    以調查，且該等強制力是否會造成聲請人如此大之傷勢？足
    見被告2 人上開供述，是否與事實相符，尚有可疑。
  (五)再查卷內高雄縣警察局警員工作記錄於當日（97年1 月21日
    ）6 時記載：「警方依警察職權行使法依法帶回所內查證身
    分」，然遍尋警察職權行使法僅有第20條與查證身分之強制
    處分有關，但該條第2 項明文：「警察對於人民實施查證身
    分或其他詢問，不得依管束之規定，令其供述。」，且該項
    之立法說明明揭：「警察對於人民實施查證身分或做其他詢
    問，相對人應有供述之自由，警察不得強制為之，自不得以
    管束之手段令其供述，爰參考德國警察法標準草案第33條第
    2 項規定，於第2 項予以明定」，是以被告2 人辯稱以強制
    力帶回所內查證身分云云，即已自承違反警察職權行使法，
    而有強制罪、傷害罪之犯罪之虞。
  (六)另單依聲請人之傷勢而言，不可能是自己造成，若果被告2
    人確無故意之犯意，亦應負過失傷害罪責，是原不起訴與再
    議駁回，顯有違誤，聲請人已於97年10月6 日過世，念茲再
    三即本案不肖員警對平民所施暴行，更曲解警察職權行使法
    圖正當渠等犯行，爰此聲請交付審判等語（見本院卷第3 、
    4、146、148、149頁 ）。
二、程序方面：
  (一)按聲請人不服上級法院檢察署檢察長或檢察總長認再議為無
    理由而駁回之處分者，得於接受處分書後10日內委任律師提
    出理由狀，向該管第一審法院聲請交付審判；法院認為交付
    審判之聲請不合法或無理由者，應駁回之，刑事訴訟法第25
    8 條之1 及第258 條之3 第2 項前段分別定有明文。查本件
    聲請人以被告2 人涉嫌傷害犯行，向臺灣高雄地方法院檢察
    署檢察官提出告訴，經該署檢察官偵查後，認為被告2 人犯
    罪嫌疑不足，而以97年度偵字第9454號為不起訴處分後，聲
    請人不服，於97年6 月16日聲請再議，亦經臺灣高等法院高
    雄分院檢察署檢察長於97年8 月7 日以再議為無理由而駁回
    再議，前開駁回再議之處分書於97 年8月13日寄送至聲請人
    住所時，未獲會晤聲請人本人，亦無受領文書之同居人或受
    僱人，依刑事訴訟法第62條準用民事訴訟法第138 條第1 項
    之規定，寄存於高雄市政府警察局鼓山分局鼓山二路派出所
    ，此有臺灣高等法院高雄分院檢察署送達證書1 份附卷可稽
    （見本院卷第43頁），揆諸前開規定，自寄存之日即97年8
    月13日起，經過10日發生送達效力，而聲請人於97年8 月25
    日即委任劉家榮律師提出刑事交付審判聲請狀，向本院聲請
    交付審判，業經本院依職權調閱臺灣高雄地方法院檢察署97
    年度偵字第9454號及臺灣高等法院高雄分院檢察署97年度上
    聲議字第939 號卷宗核閱屬實，並有前揭不起訴處分書、處
    分書、送達證書及刑事交付審判聲請狀各1 件在卷可稽（見
    本院卷第3 、4 、11至15頁），足認聲請人係於法定期間內
    聲請交付審判，符合刑事訴訟法第258 條之1 第1 項規定之
    聲請交付審判程序要件，聲請程序係屬適法，合先敘明。
  (二)次按刑事訴訟程序，從控訴制度觀之，必須有追訴者之追訴
    ，審判機關始能進行審判程序，追訴者與被追訴者合稱為「
    當事人」，依據我國刑事訴訟法第3 條之規定唯檢察官、自
    訴人及被告3 者始足當之，始需論斷其等有無為刑事訴訟當
    事人之法律上能力即當事人能力，亦即具否得為訴訟主體之
    一般能力，此乃為發生實體訴訟關係所應具備之能力，亦是
    訴訟條件之一，苟有欠缺當事人能力，應諭知不受理之刑事
    判決（刑事訴訟法第303 條第1 款規定參照），然為當事人
    能力之有無僅係以起訴時為斷，至起訴後死亡係涉及當事人
    不存在之問題，於自然人之被告死亡者，法院應依刑事訴訟
    法第303 條第5 款之規定為不受理之判決，以終結其訴訟關
    係，而檢察官本於檢察一體原則（法院組織法第64條），得
    以職務承繼或移轉方式因應，則無此一問題，又自訴人死亡
    則依刑事訴訟法第332 條規定分別為承受訴訟、逕行判決或
    通知檢察官擔當訴訟之方式處置，固均屬當然無疑。惟查本
    件聲請人為交付審判之聲請人，係屬本件交付審判程序之發
    動者而已，亦即僅係本件當事人以外之訴訟關係人，是除聲
    請人得撤回交付審判之聲請外，就本件已經發動之交付審判
    聲請程序尚無因聲請人之死亡而有所影響，且亦無如自訴人
    有承受訴訟之規定，是以聲請人於提出本件交付審判之聲請
    後雖於97年10月6 日逝世，此有代理人提出之臺灣高雄地方
    法院檢察署相驗屍體證明書影本1 紙附卷可稽（見本院卷第
    150 頁），復有本院依職權調取之聲請人個人戶籍資料查詢
    結果1 份互核屬實（見本院卷第151 頁），然於本件聲請交
    付審判程序，除就已無撤回聲請之人及嗣後本件裁定無庸送
    達予聲請人等項外，對於本件聲請交付審判程序，並不生任
    何影響，顯與上開當事人死亡所致之法律效果迥異，附此併
    敘。
三、惟按刑事訴訟法第258 條之1 規定，告訴人得向法院聲請交
    付審判，此係對於檢察官不起訴或緩起訴裁量權制衡之一種
    外部監督機制，此時，法院僅在就檢察官所為不起訴或緩起
    訴之處分是否正確加以審查，以防止檢察機關濫權。依此立
    法精神，同法第258 條之3 第3 項規定：法院就交付審判之
    聲請為裁定前，得為必要之調查等語，其所謂得為必要之調
    查，係指調查證據之範圍應以偵查中曾顯現者為限，不可就
    新提出之證據再為調查，亦不可蒐集偵查卷以外之證據，否
    則將與刑事訴訟法第260 條之再行起訴規定混淆不清（臺灣
    高等法院91年4 月25日刑庭會議法律問題研討意見參照）。
    又法院於審查交付審判之聲請有無理由時，除認為告訴人所
    指摘不利被告之事證未經檢察機關詳為調查或斟酌，或不起
    訴處分書所載理由違背經驗法則、論理法則或其他證據法則
    者外，不宜率予交付審判（法院辦理刑事訴訟案件應行注意
    事項第118 項參照）。至上開所謂告訴人所指摘不利被告之
    事證未經檢察機關詳為調查，係指告訴人所提出請求調查之
    證據，檢察官未予調查，且若經調查，即足以動搖原偵查檢
    察官事實之認定及處分之決定，倘調查結果，尚不足以動搖
    原事實之認定及處分之決定者，仍不能率予裁定交付審判。
四、經查：
  (一)聲請人向臺灣高雄地方法院檢察署檢察官提起告訴意旨略以
    ：聲請人於97年1 月20日因負責拆除高雄縣梓官鄉蚵仔寮通
    安橋旁房屋之六萬公司員工藍志偉告知，該工地拆卸之馬桶
    等物品均屬廢棄物，若有需要可自行搬離，聲請人遂於97年
    1 月21日6 時許，前往該處欲自工地內搬運廢棄馬桶等物品
    ，並央求適於該處運動之證人張兩加協助搬運，嗣因六萬公
    司所聘請之大正管理公司之保全人員夏文俊發現報警處理，
    嗣被告2 人接獲通報到場處理，渠2 人竟基於傷害之犯意，
    將聲請人銬上手銬並推倒在地，且於聲請人上警車時，故意
    推聲請人撞車門，致聲請人受有鼻樑部2 ×2 （公分）挫傷
    皮下出血、後頸部6 ×6 （公分）挫傷皮下出血、雙手前臂
    手腕部扭挫傷、紅腫、瘀血等傷害，因認被告2 人涉犯刑法
    第277條第1 項傷害罪嫌等語。
  (二)原偵查之臺灣高雄地方法院檢察署檢察官偵查結果，係略以
    ：
    1.被告2 人否認有何傷害犯行，均辯稱：渠等當天是接獲上
      開地點保全人員夏文俊報案表示，有人未經同意無故侵入
      該地；現場建築是以鐵皮圍籬圍住，當時圍籬有一處破洞
      ，夏文俊在渠等到達現場時，就已經制止過聲請人與張兩
      加進入，然該2 人不聽勸阻仍強行進入，夏文俊遂報警處
      理；渠等到達現場時發現聲請人與張兩加已在現場，渠等
      當時身穿制服，被告丙○○遂上前盤問聲請人之身分，並
      要求聲請人提供身分證以供查驗身分，然聲請人拒絕回答
      且不願配合，被告丙○○遂對聲請人為權利告知，並請聲
      請人偕同回派出所調查，然聲請人拒絕配合並極力反抗進
      入巡邏車，被告丙○○遂以強制力將聲請人押進巡邏車，
      當時聲請人揮手反抗後自行摔倒，渠等當時是依法處理執
      行公務，並無毆打聲請人等語。
    2.證人夏文俊證稱：該工地有用鐵皮圍籬圍起來，但中間有
      一段是空的沒有完全連起來，聲請人要進入工地時伊有制
      止聲請人進入，然聲請人不予理會強行進入，聲請人將該
      地內之廢棄馬桶等物品搬上其車子時，伊也有制止，然聲
      請人亦不予理會，伊遂報警處理；警方趕到時，聲請人正
      在搬馬桶等物品，警方當時正在執行公務，詢問聲請人之
      年籍，然聲請人並不配合且無出示證件，因聲請人極不配
      合，警方遂將聲請人拉上警車，告訴人與警方有相互拉扯
      ；在整個過程中警方並無毆打聲請人，且無用過肩摔或將
      聲請人壓制在地上等語明確，又證人張兩加亦證稱：伊當
      天剛好運動經過該處遇到聲請人，聲請人請伊幫忙搬運廢
      棄馬桶，嗣警察到來，當時警方要聲請人回去派出所接受
      調查時，聲請人不願配合，因此才會在銬上手銬時與警察
      發生拉扯；拉扯過程中伊並無看見警察將聲請人推倒及予
      以毆打，聲請人在上車時有聽到聲請人撞到車門之聲音，
      在車上也沒有看到員警打聲請人等語屬實，經核均與被告
      2 人上開所辯，大致相符，是被告2 人係因接獲通報到場
      執行職務，且於執行職務之過程中，因聲請人不願配合提
      供資料以供查證其身分，且值勤員警依當時情狀有合理懷
      疑聲請人有犯罪之嫌疑，遂對聲請人施以強制力將其帶回
      警局協助調查以利職務之執行，且渠等執行職務過程中並
      無對聲請人施以暴力之毆打行為等情，應堪認定，是被告
      2 人前開所辯，尚非不足採信。
    3.另聲請人雖陳稱：案發當時證人張兩加及曾東仁均有目擊
      ，渠等可資證明被告2 人有傷害之犯行，然證人張兩加於
      偵查時證稱：伊並未看到警察毆打聲請人等語，業如前述
      ，而證人曾東仁於偵查時亦證稱：當天伊經過案發地點僅
      看到警察將聲請人以手銬銬起來，伊並未看到警察動手毆
      打聲請人等語，觀諸上開證人所述，聲請人指訴被告2 人
      故意傷害之犯行是否屬實，誠屬有疑。
    4.本件在客觀上並不足以排除被告2 人所辯情節成立之可能
      性，且依現存之證據未臻以排除其他合理可疑之程度，是
      被告2 人所為尚與故意傷害罪嫌之構成要件有間。此外，
      復查無其他積極證據足資證明被告2 人有何聲請人所指訴
      之故意傷害犯行，揆諸首揭法條及判例意旨，實難遽為不
      利被告2 人犯罪事實之認定，應認渠等犯罪嫌疑尚有不足
      。
  (三)臺灣高等法院高雄分院檢察署檢察長維持原偵查檢察官上開
    之認定，並以：查被告2 人之傷害罪嫌不足，已據原檢察官
    於處分理由詳予敘明，其採捨證據及判斷證據之證明力，並
    無違背經驗法則或論理法則，聲請再議雖指證人因受被告威
    脅而未出庭，現證人已表示願意配合出庭作証等，然查聲請
    人於再議理由中並無提供該證人之姓名年籍及受被告威脅之
    資料供調查，況於偵查中聲請人已陳稱案發當時證人張兩加
    及曾東仁均有目擊，渠等可證明被告2 人有傷害之犯行，然
    證人張兩加、曾東仁於偵查時已具結證稱並未看到警察毆打
    聲請人等語，另位證人夏文俊於偵查時亦具結證述並無看見
    警察將聲請人推倒及毆打聲請人，聲請人在上車時有聽到聲
    請人撞到車門之聲音，在車上也沒有看到員警打聲請人等語
    ，此外，尚無積極證據證明被告等有傷害聲請人之犯行，是
    原檢察官認被告等之傷害罪嫌不足，為不起訴之處分，核無
    不當，聲請再議為無理由。
  (四)上開不起訴處分及駁回再議理由暨事證，業經本院調閱前開
    卷核閱屬實。本件聲請人雖以上開理由聲請交付審判，經本
    院調閱臺灣高雄地方法院檢察署97年度偵字第9454號案件全
    卷查證之結果：
    (一)聲請人就被告2 人係於執行警察職務過程中，因聲請人被
      懷疑行竊之犯罪嫌疑遭以強制力帶往警局調查等情，並不
      爭執，僅就(1)因被告2 人於工作紀錄簿自承係警察職權行
      使法之規定，以強制力帶聲請人回警所查證身分，顯與該
      法第20條不得以管束強制之規定有違，復遍尋同法亦無其
      他與查證身分強制處分有關之規定，故被告2 人顯有違警
      察職權行使法，而有強制罪、傷害罪犯罪之虞。(2)縱若被
      告2 人確無故意之犯意，亦應負過失傷害之罪責等部分，
      為主要之爭執論據。經查：
      1.按「警察行使職權，不得逾越所欲達成執行目的之必要
        限度，且應以對人民權益侵害最少之適當方法為之」，
        又「警察行使職權已達成其目的，或依當時情形，認為
        目的無法達成時，應依職權或因義務人、利害關係人之
        申請終止執行」，警察職權行使法第3 條第1 項及第2
        項定有明文，是被告等之作為，屬警察職權行使之部分
        ，自應遵守上開規定，而上開規定應係行政法一般原則
        中之「比例原則」之具體規定，亦即行政行為及手段需
        符合比例原則中之三個子原則：「適當性原則」（該手
        段適合達成目的）、「必要性原則」（該手段是損害人
        民最輕微之手段）及「衡量性原則」（目的與手段間之
        利益衡量不應失衡）。又警察職權行使法第6 條第1 項
        、第2 項及第3 項規定：「警察於公共場所或合法進入
        之場所，得對於下列各款之人查證其身分：…六、行經
        指定公共場所、路段及管制站者」，「前項第六款之指
        定，以防止犯罪，或處理重大公共安全或社會秩序事件
        而有必要者為限」，「其指定應由警察機關主管長官為
        之」；而警察為遂行上開查證身分職權時，所採取之必
        要措施，則包括「一、攔停人、車、船及其他交通工具
        。二、詢問姓名、出生年月日、出生地、國籍、住居所
        及身分證統一編號等。三、令出示身分證明文件。四、
        若有明顯事實足認其有攜帶足以自殺、自傷或傷害他人
        生命或身體之物者，得檢查其身體及所攜帶之物」等方
        式，警察職權行使法第7 條亦有明文。上開條文均係對
        行政行為如何符合「適當性原則」之具體明文。
      2.次按「警察於公共場所或合法進入之場所，得對於下列
        各款之人查證其身分：一、合理懷疑其有犯罪之嫌疑或
        有犯罪之虞者。二、有事實足認其對已發生之犯罪或即
        將發生之犯罪知情者。三、有事實足認為防止其本人或
        他人生命、身體之具體危害，有查證其身分之必要者。
        四、滯留於有事實足認有陰謀、預備、著手實施重大犯
        罪或有人犯藏匿之處所者。五、滯留於應有停（居）留
        許可之處所，而無停（居）留許可者。六、行經指定公
        共場所、路段及管制站者。前項第六款之指定，以防止
        犯罪，或處理重大公共安全或社會秩序事件而有必要者
        為限。其指定應由警察機關主管長官為之。警察進入公
        眾得出入之場所，應於營業時間為之，並不得任意妨礙
        其營業。」、「第7 條警察依前條規定，為查證人民身
        分，得採取下列之必要措施：一、攔停人、車、船及其
        他交通工具。二、詢問姓名、出生年月日、出生地、國
        籍、住居所及身分證統一編號等。三、令出示身分證明
        文件。四、若有明顯事實足認其有攜帶足以自殺、自傷
        或傷害他人生命或身體之物者，得檢查其身體及所攜帶
        之物。依前項第二款、第三款之方法顯然無法查證身分
        時，警察得將該人民帶往勤務處所查證；帶往時非遇抗
        拒不得使用強制力，且其時間自攔停起，不得逾3 小時
        ，並應即向該管警察勤務指揮中心報告及通知其指定之
        親友或律師。」，分別於警察職權行使法第6 條、第7
        條所明定。而按上開警察職權行使法第7 條第2 項之規
        定，於詢問姓名、出生年月日、出生地、國籍、住居所
        及身分證統一編號及令其出示身分證明文件之方法顯然
        無法查證身分時，員警得將該人民帶往勤務處所查證，
        帶往時非遇抗拒不得使用強制力，是被告2 人施以強制
        力將聲請人帶往高雄縣政府警察局岡山分局赤崁派出所
        之發動要件，以有前揭警察職權行使法第6 條第1 項1
        至6 款之1 情形，始足當之，所稱「合理懷疑其有犯罪
        之嫌疑或有犯罪之虞者」，就員警而言，合理懷疑之程
        度，乃警察對不尋常之行為，基於「個人經驗」及「專
        業知識」判斷，有合理懷疑將有犯罪行為發生之可能，
        即可進行查證身分（行政院內政部警政署於92年8 月編
        「警察職權行使法逐條釋義」第6 條之「問題釋疑」參
        照，見該書第23、24頁），諸如：(1)情報判斷之合理懷
        疑，如自提供情報線民口中得知，某人於假釋期間，仍
        隨車攜帶武器且車上藏匿毒品，因而對其實施攔檢盤查
        ；(2)現場觀察之合理懷疑，如在深夜巡邏時，發現某人
        手持油桶在自小客車旁鬼鬼祟祟，形跡可疑，而懷疑其
        有竊取汽車油料之犯罪行為；(3)由環境與其他情狀綜合
        研判之合理懷疑，如在濱海某公路執行夜間巡邏勤務，
        發現某車車內載滿容貌酷似大陸地區人士，且駕駛人見
        警巡邏，車速驟減，隨時做好逃避攔停之不正常駕駛行
        為，因而懷疑車內可能載有大陸地區偷渡來台人士；(4)
        由可疑行為判斷之合理懷疑，如在某一高犯罪區○街道
        上，某人見警車巡邏經過時，立刻將手上之小紙袋藏入
        衣內，且神色慌張，迅速走避，而懷疑該人有藏匿毒品
        之嫌疑等。又「有事實足認其對已發生之犯罪或即將發
        生之犯罪知情者」，則針對「已發生犯罪」或「即將發
        生犯罪」之原委「知情」者而言，所謂「有事實足認」
        ，係指員警必須依據具體事實及客觀之證據審慎認定，
        不得僅憑個人主觀臆測而言，例如員警臨檢某KTV ，發
        現某桌地面留有「搖頭丸」毒品數顆，則該處同桌之人
        ，即可認定為對已發生之犯罪或即將發生之犯罪「知情
        」者；員警基於上開危害防止、犯罪預防作用，所採查
        證身分之必要措施，係為維護公共秩序、保護社會安全
        使然，受檢者在此警察作用下，對其行動自由及個人隱
        私權雖有所限制，但權衡利害，實為警察執法所必須，
        未逾越一般人民社會義務所忍受範圍，受檢者應有忍受
        配合之義務，於受檢者經員警以詢問及令出示證件等方
        式仍無法查證其身分時，如受檢者拒絕回答或不出示證
        件，得將其帶往勤務處所查證，於遭遇抗拒之際，尚得
        使用強制力，惟不得逾越必要程度（如施以腕力、手銬
        即可，則不需使用警棍），並受有自攔查時起算不得逾
        3 小時之時間限制，且應即向該管警察勤務指揮中心報
        告及通知受檢者指定之親友或律師，自屬當然。
      3.查被告2 人供稱：於97年1 月21日上午5 時40分許伊2
        人確曾駕警車到本案現場，當天伊2 人是於接獲分局勤
        指中心通報稱有人侵入案發地點，由負責看守該處之保
        全人員即證人夏文俊打110 電話報案，該現場建築是以
        鐵皮圍籬圍住，當時圍籬有1 處破洞，伊2 人乃到場了
        解情況，均身著警察制服，發現夏文俊在場，經查夏文
        俊於伊2 人到場前即曾制止聲請人及證人張兩加進入，
        但其等卻不聽仍強行進入，所以夏文俊才報警，當伊2
        人入屋後發現聲請人及證人張兩加2 人在屋內，丙○○
        即上前盤問聲請人身分，要求聲請人提供身分證，但聲
        請人拒絕回答及提出身分證，不願配合，並當場對保全
        人員發飆，並責怪伊2 人憑什麼盤查其身分，隨後丙○
        ○對聲請人告知其刑事權利，並請聲請人回派出所調查
        ，但遭拒絕配合並極力反抗進入巡邏車，故伊2 人才會
        以強制力強押其進入巡邏車，但伊2 人要以強制力將聲
        請人拉上車時，並遭聲請人一直揮手反抗，後來聲請人
        就自行摔倒，伊2 人有將聲請人扶起來後帶上車，至證
        人張兩加老先生則很配合自行願意上車接受調查，回派
        出所後，有請縣議員曾永文、案發地村長前來協助指認
        ，但因聲請人都拒絕配合，所以無法得知其身分，張兩
        加老先生就很配合調查並告知其身分，還幫忙問聲請人
        之身分，惟申請人仍不肯告知身分為何，嗣又請鄰長及
        村幹事協助指認，仍無法確認，乃由丙○○電告案發現
        場承包商楊明樺，說明查緝情形並詢問是否提出告訴，
        楊明樺表示不提出告訴，只想給渠等1 次警告，希望不
        要再無故侵入，伊2 人即讓村幹事將聲請人、張兩加2
        人載回去等語（見本院卷第73、74頁）。
      4.復以證人張兩加於偵查證稱：伊於運動行經現場時，聲
        請人請伊幫忙搬運廢棄馬桶，嗣警察到場，請伊即聲請
        人2 人至派出所配合調查，然聲請人不願意配合，當員
        警要對聲請人銬手銬時發生拉扯，員警有無動手打聲請
        人伊並未看到，但伊看到聲請人躺在地上，惟是否係遭
        員警推倒在地則未看到，其後員警將聲請人帶上車時，
        聲請人有撞倒車門，當時伊在車上未見到員警出手毆打
        聲請人，當天在現場及派出所員警要盤問聲請人姓名時
        都不講，嗣員警有找鄰里長來察看聲請人等語屬實（見
        本院卷第60、61、74、75頁），又路過目擊證人曾東仁
        於偵查時亦證稱：當天伊經過案發地點，僅看見員警將
        聲請人手銬起來，未看見員警動手毆打聲請人，伊不認
        識聲請人，是聲請人拜託伊來作證等語明確（見本院卷
        第75、76頁），再證人即現場保全人員夏文俊證稱：伊
        係大正管理公司保全員，案發前1 日（97年1 月20日）
        晚上7 時至當天早上8 時在現場值勤，當日早上5 時許
        ，伊看見聲請人逕行進入上開待拆除之工地，該工地有
        用鐵皮圍籬圍起來，但中間1 段有空隙並未完整連接起
        來，當時伊看見聲請人進入並一直注視空地上鋁門窗，
        伊曾前去詢問聲請人要做什麼並制止其進入，但聲請人
        講台語伊完全聽不懂，並對伊之制止完全不理會，雖先
        離開該地，惟約2 、30分鐘後又開箱型車前來，進入該
        地後，聲請人並將該地內之馬桶及水箱放入箱型車內，
        伊過去制止聲請人仍置之不理，隨後又進入該屋內搬東
        西，伊只好報警處理，員警到場聲請人仍在屋內，伊有
        向員警訴說案發情形，嗣伊與員警進入尋聲請人，當下
        見著聲請人拿著馬桶、水箱、化妝鏡，員警乃執行警務
        ，詢問聲請人年籍，惟聲請人都不配合且不出示證件，
        態度傲慢，警察並未打聲請人，但因聲請人極不配合，
        彼此發生爭執，員警欲帶聲請人回派出所調查，乃將聲
        請人拉上車，聲請人又與員警互相拉扯，但員警並未打
        聲請人，聲請人亦未倒臥在地，員警亦無將聲請人過肩
        摔或壓制在地等語相符（見本院卷第87、88頁），另證
        人即六萬公司負責人楊明樺於偵查中證稱：案發當時伊
        未在場，伊本人並未同意聲請人進入上開空地，案發當
        天早上保全人員先電告伊有人進入工地，伊請保全人員
        報警後，事後伊有至工地現場詢問現場人員係何人答應
        聲請人進入，係伊司機藍志偉乃向伊稱曾答應聲請人進
        入上開空地搬東西，嗣派出所員警來電，伊即電告員警
        不想提出告訴，只想給聲請人1 個警告，上開空地上透
        天厝為高雄縣政府所有，伊公司係經公開招標並經授權
        處理拆除後之廢棄物，伊於案發前1 日晚上6 時撞見聲
        請人進入該工地欲搬東西，伊即曾警告聲請人不要亂搬
        等語甚明（見本院卷第88、89頁）。是上開證人張兩加
        、曾東仁、夏文俊等人於偵查證述之時間為案發當天，
        楊明樺亦證述親身經歷之事，參以證人張兩加、曾東仁
        、夏文俊等人確係現場目擊聲請人如何不配合員警察查
        證身分之情形，且互核與被告2 人之供述相符。又證人
        張兩加、曾東仁、夏文俊、楊明樺等人與聲請人、被告
        2 人均素昧平生，並無仇隙嫌怨，應無故為偏頗袒護被
        告虛捏不實證述之理，且所述本案發生經過事實，具體
        明確，相互一致，且無齟齬之處，自堪採信。
      5.又按警察於合法進入之場所，得對於合理懷疑其有犯罪
        之嫌疑或有犯罪之虞之人查證其身分，是被告2 人既係
        依證人夏文俊之報案而前往查證聲請人身分，並係在合
        法進入之場所為之，自合於前揭要件，被告2 人當時係
        在依法執行職務中，又被告2 人均身著警服，開警車至
        案發現場，從而聲請人明知被告2 人為警員，當時係在
        依法執行職務中，足堪認定。
      6.本件被告2 人於發現被告在案發現場搬運上開物品，客
        觀上自足以合理懷疑聲請人有犯罪之嫌疑，此時，被告
        2 人上前表示警察身分，並要求查驗聲請人之身分，係
        正在合法執行前開警察職權行使法所定查驗身分之職務
        ，因聲請人毫不置理、極不配合，被告2 人於告知聲請
        人刑事權利後，以聲請人為現行犯並著手以強制力加以
        逮捕，將聲請人上手銬拉入警車帶回警所，顯係前述司
        法警察對現行犯逮捕之正當權限行使，本無不當之處；
        又被告2 人當時係因接獲通報到場執行職務，並於執行
        職務之過程中，係因聲請人不願配合提供資料以供查證
        身分，且值勤員警依當時聲請人對於詢問姓名年籍，不
        願回應，又不出示身分證件，態度傲慢，極不配合之情
        狀，有卷附前揭證人張兩加、夏文俊於偵查中之證述在
        卷可稽（見本院卷第61、75、88頁），是被告2 人以此
        發動強制力作為，為行使上揭警察職權行使法之合法權
        力，均尚難謂有違比例原則中之適當性原則，且屬依法
        令之行為，自無任何故意或過失犯行可言。
      7.再警察職權行使法第20條第2 項警察不得施以管束者，
        參照同法第7 條因查證身分之必要施以強制力、留置之
        規定，可知僅係指不得令受管束者供述案情事實而言，
        尚非指不得以管束方式，進而為查證身分所需之帶往勤
        務處所、留置3 小時之內等之執行方法，否則在同一法
        律法條間之適用即生齟齬之處，另本件並非搜索婦女之
        身體，亦無應令婦女到場進行搜索之限制，是聲請人之
        上揭辯訴，均尚有誤會。
    (五)綜上所述，本件被害人之傷勢係因自行企圖掙脫逃避警方
      查證身分所肇致，被告2 人雖在前開時、地，曾以強制力
      拘束聲請人之行動，然被告2 人依據警察職權行使法之規
      定，對聲請人施以拘束及戒具，自屬合法之執行公務行為
      ，所為並無不當，又被告2 人未持器械攻擊聲請人，且聲
      請人所受傷勢僅屬扭挫擦傷，受傷程度非甚嚴重，即難認
      被告2 人前開行為有何過當之情形，是見被告2 人身為警
      察，依法執行職務，其等所為均符合上開法令之規定，並
      無過當或不符合比例原則之情事，自難課其等故意或過失
      致傷之罪責，故被告2 人前開所為應屬不罰之依法令執行
      公務行為。至於聲請人其餘主張僅屬推論之詞，亦無足認
      定被告2 人確涉有其告訴之罪嫌，堪認本件聲請人雖執首
      揭理由認被告2 人涉有傷害罪嫌，而向本院聲請交付審判
      ，惟原檢察官所為不起訴處分書及臺灣高等法院高雄分院
      檢察署檢察長處分書，已就被告2 人所為何以罪嫌不足，
      均詳加說明，並未違背經驗法則、論理法則或其他證據法
      則，又卷內復查無其他積極證據可資證明被告2 人確有聲
      請人所指之犯行，且經本院依職權調閱上開偵查全案卷宗
      查核無誤，原檢察官及臺灣高等法院高雄分院檢察署檢察
      長以被告2 人之行為犯罪嫌疑不足，分別為不起訴處分及
      駁回再議之聲請，即無不當，且所執陳之事項亦不足為推
      翻原不起訴處分書及駁回再議之理由，揆諸首揭說明，本
      件交付審判之聲請為無理由，依法應予駁回。
五、依刑事訴訟法第258 條之3 第2 項前段，裁定如主文。
中    華    民    國    98    年    1     月    23    日
                  刑事第十七庭  審判長法  官  洪能超
                                      法  官  蔣志宗
                                      法  官  林建鼎
以上正本證明與原本無異。
本件裁定不得抗告。
中    華    民    國    98    年    2     月    2     日
                                      書記官  林秀敏


司法院資訊處製作；財團法人民間司法改革基金會備份。
